【裁判字號】    89,自,8
【裁判日期】    900131
【裁判案由】    詐欺等
【裁判全文】
福建金門地方法院刑事判決              八十九年度自字第八號
    自訴人  丙○○
    被  告  乙○○
    選任辯護人  林基豐律師
右被告因詐欺等案件，經自訴人提起自訴，本院判決如左：
    主  文
乙○○無罪。
    理  由
一、本件自訴意旨略以：(一)自訴人丙○○於民國八十六年九月間與被告乙○○合資購
    買金門縣金城鎮南門里城字第七三００號建地乙筆（下簡稱系爭土地），各出資
    二分之一，雙方面議暫以被告名義辦理過戶。隨即由被告以合建方式興建國宅二
    戶，建方分百分之六十，地主分百分之四十；自訴人計應分得百分之二十；詎被
    告無視自訴人為合夥人之權益，於八十八年五月下旬擅將其中一戶以新台幣（下
    同）三百八十萬元出售予案外人李其昌，已違背最低價為四百二十萬元之協議；
    且被告於向李其昌收得三百三十萬元之價金後，仍刻意隱瞞，不使自訴人知情；
    嗣經自訴人於八十八年九月十日以郵政存證信函通知被告，被告始承認上開買賣
    情事，被告仍不依八十八年十月廿六日協議書分配比例（即百分之二十），將收
    得價金分給自訴人，自已成立刑法詐欺及侵占罪嫌。(二)被告上開興建未售之國宅
    一戶（即金城鎮○○路二一０巷八弄九號），經自訴人於八十九年十月十二日再
    以存證信函通知被告補辦房地共有權持分登記，被告竟置而不理，已成立刑法侵
    占罪嫌。(三)依自訴人與被告於八十八年十月廿六日所立之協議書第二條規定，被
    告應於翌日償還自訴人墊借款四十二萬八千四百六十四元，詎被告僅於八十九年
    一月十八日先還廿二萬元，餘款廿萬八千四百六十四元仍拒不償還，已成立刑法
    背信及侵占罪嫌，且被告罪證明確云云。
二、按犯罪事實應依證據認定之，無證據不得推定其犯罪事實，刑事訴訟法第一百五
    十四條定有明文；而認定不利於被告之事實，須依積極證據，苟積極證據不足為
    不利於被告事實之認定時，即應為有利於被告之認定，更不必有何有利之證據；
    且告訴人之告訴，係以使被告受刑事訴追為目的，是其陳述是否與事實相符，仍
    應調查其他證據以資審認，最高法院並分別著有三十年上字第八一六號、五十二
    年台上字第一三００號判例可資參照。
三、本件自訴人就首開理由欄一中自訴意旨(一)、(二)部分雖認被告涉犯刑法之侵占罪嫌
    ；然不問係刑法第三百三十五條第一項之普通侵占罪嫌或刑法第三百三十六條第
    一項之業務侵占罪嫌，均以意圖為自己或第三人不法之所有，而侵占自己持有他
    人之物為其基本構成要件；而系爭土地既登記為被告之名義，即屬被告所有之物
    ，被告並非「侵占自己持有他人之物」；至於被告在土地上以自己之資金自力建
    屋，所建之屋仍屬自己所有，亦無從成立上開侵占罪名；從被告將自有之房地出
    售而未依約將售得價金分配予自訴人，仍屬民事債務不履行之問題，尚與刑法侵
    占罪責無涉，是自訴人就此等部分認被告成立刑事侵占罪責，自有誤會。
四、至於自訴人就上開自訴意旨(一)部分，認被告成立刑法第三百三十九條第一項之詐
    欺罪責，無非以其與被告各出資二分之一合購系爭土地，詎被告竟於其上建屋出
    售時乃隱瞞其有合資購地情事，並拒將收得價金分配予伊為其論據，並以其與被
    告曾於八十八年十月廿六日書立之協議書及其妻之帳戶內曾於八十六年九月十一
    日分別有支付十萬元及三十萬元之資料為其證據；訊據被告則堅決否認自訴人有
    出資購地一事，並稱伊固經自訴人仲介而購得系爭土地，然於八十六年九月十一
    日所支付之廿萬元定金及三十萬元簽約金均係伊向妻弟甲○○借來會款支付；至
    於尾款五十七萬五千元則由伊於八十六年十月一日匯款五十一萬元，再加上其他
    取自工程款之現金併委託自訴人轉交賣主，嗣房屋興建中，伊於八十八年六月八
    日將其中一戶出售李其昌，並拿得部分價款，詎自訴人不知為何竟向李其昌誆稱
    系爭土地伊有共有權利二分之一，產權不清等語致李其昌後悔並自訴被告詐欺，
    使被告忙於訟累，自訴人並向建管單位舉報違建，致被告最後只取得三百三十萬
    元價款（原始售價為三百八十萬元），並因違反建築法經法院判刑確定，然自訴
    人仍不罷手，到處宣稱被告蓋屋品質不佳、被判刑、欠錢不還致另一戶房地乏人
    問津，被告不堪損失及精神負擔，遂同意於八十八年十月廿六日與自訴人簽下協
    議書，承認自訴人對系爭房地有五分之一之權利，並同意依比例將賣屋所得分給
    自訴人，心想只要自訴人不再騷擾，房屋順利賣出，損失總比賣不出去少，故同
    意簽下與事實不符之協議書，以求最小損失，豈料自訴人仍不知足，得寸進尺，
    不理會協議書約定須先扣除必要費用才能分配利潤之約定，繼續散布不利被告之
    謠言，被告遂不再置理，自訴人眼見圖謀不成，竟提起本件自訴，事實上系爭土
    地自始即被告所買，嗣所成立之協議書乃求定紛止爭，縱被告未依該協議書履行
    ，仍屬民事債務不履行問題，與刑法詐欺無涉等語。經查，系爭土地係被告於八
    十六年九月十一日向陳寶卻、許丕萬買受，並由被告於同日支付定金二十萬元；
    簽約金三十萬元，尾款五十七萬五千元於過戶辦妥一次付清，且土地增值稅依約
    由買受人即被告負擔乙節，此有被告提出之土地房屋買賣契約書影本及訂金收據
    影本附卷可稽；且被告確於八十六年十月一日將尾款中之五十一萬元匯入自訴人
    帳戶乙節並有被告所提出之福建省金門縣農會存摺類存款存款憑條附卷可稽，質
    之自訴人亦不否認其中有四十五萬元係被告支付系爭土地之尾款無誤，則被告辯
    稱系爭土地係伊買受，自非無據；自訴人雖依其與被告於八十八年十月廿六日所
    立之協議書內容而於自訴狀中稱「合資（各二分之一）購買系爭土地；然依自訴
    人於八十八年九月十三日寄給被告之金門郵局第二六九號存證信函所載：「．．
    ．其中舊厝拆除工資及過戶增值稅計台幣十八萬元均由本人墊付．．．」以觀，
    被告與自訴人就訴除工資為六萬元乙節既均未爭執，則依自訴人所稱其墊付之土
    地增值稅應為十二萬元，亦可推知；依此，苟自訴人為共同買受人，則依上開買
    賣契約書所載土地增值稅應由買受人負擔之約定，自訴人自應分擔其中二分之一
    即六萬元之土地增值稅，即不至於在上開存證信函中稱代被告墊付十二萬元之增
    值稅，再由嗣被告為解決與自訴人之紛爭，隨而於八十八年十月廿六日之協議書
    中答應由甲方（即自訴人）取得二分之一之土地後，自訴人於該協議書第二款中
    始改稱自訴人代付之增值稅款為六萬元觀之，益足證明自訴人並非系爭土地之共
    同買受人；再者，苟自訴人為共同買受人，就其出資，原應知之甚詳，然於本院
    八十九年十一月八日訊問時先稱定金二十萬元由伊支付；三十萬元之簽約金則由
    被告支付，伊付尾款三十五萬元；被告付尾款二十五萬元；嗣於本院八十九年十
    二月廿七日審理時則改稱伊於八十六年九月十一日共支付定金及簽約金為四十萬
    元，並提出其妻董宏璧於當日曾自金門信用合作社分別提領十萬元、三十萬元之
    活期儲蓄存款存摺為據；然該存摺存款並非自訴人所有，且用途不明，尚不足以
    證明係自訴人與被告合資購地所用，且自訴人苟有與被告合資購地之事實，當可
    以共同買受人之身分與出賣人訂立契約並登記為共有人，然自訴人既身為代書，
    乃未依此而為，且未立據為憑，實違常理。再由自訴人於本院九十年一月三日所
    稱被告於八十六年十月一日匯款五十一萬元給伊中之四十五萬元是被告支付尾款
    用的，以觀，既與其於本院首稱被告支付尾款為廿五萬元仍異，且與自訴人曾於
    八十八年十月廿八日以金門郵局第三二八號存證信函向被告否認收受該筆匯款有
    別，是由自訴人就其出資情形先後供述不一，且多有隱情觀之，所稱系爭土地由
    伊與被告共同買受，實非無疑。雖自訴人與被告於八十八年十月廿六日在代書丁
    ○○處所書立之協議書記載：「立協議書人丙○○（以下簡稱甲方）、乙○○（
    以下簡稱乙方），雙方同意將共同出資購買之金城鎮城段七三００地號之土地做
    如下處理，其各項條款如左：一甲方之二分之一土地同意與乙方依合建方式處理
    ．．．」，然此等文字均依自訴人陳述而為記載，再由被告加以確認乙節既經證
    人即代書丁○○到庭證述在卷，參諸被告急於解決紛爭，嗣已同意將其中二分之
    一土地由自訴人參與合建，則就上開用字遣詞乃未深究，亦屬情理之常，自難憑
    二人嗣後和解結果所書之協議而推認之前爭執之實際情狀，況該條款二之關於增
    值稅部分已與自訴人前所寄送之存證信函內容有異，已如前所述，自不得依此協
    議書之記載即為不利於被告之認定。至於被告自行書立之計算書，既係依上開協
    議書第三款關於「扣除應付費用」之計算，仍難持為系爭土地確由自訴人共同出
    資之依據。綜上所述，既乏積極證據證明系爭土地係由自訴人共同出資，自難認
    被告有詐欺取財之罪責，至於被告嗣有不履行其與自訴人於八十八年十月廿六日
    所立之協議內容，仍屬民事債務不履行之範疇，尚與刑法詐欺罪責無涉，亦難遽
    以詐欺罪責相繩。
五、另就自訴意旨(三)部分而言，自訴人以被告未依上開協議書第二款約定，於翌日償
    還自訴人墊借之款項計四十二萬八千四百六十四元，即認被告涉犯刑法背信及侵
    占罪嫌云云；然刑法之侵占罪責係以意圖為自己或第三人不法之所有，而侵占自
    己持有他人之物為其構成要件；背信罪責則以為他人處理事務，意圖為自己或第
    三人不法之利益，或損害本人之利益，而為違背其任務之行為，致生損害於本人
    之財產或其他利益為其構成要件，此觀刑法第三百三十五條第一項及第三百四十
    二條第一項自明，而依該款協議書所載：「甲方代付之增值稅新台幣（以下同）
    六萬元及拆屋費六萬元及借予乙方之二十二萬元共計三十四萬元，應加計利息共
    八萬八千四百六十四元，合計本金利息共四十二萬八千四百六十四元正，乙方同
    意於八十八年十月廿七日付予甲方。」觀之，自訴人所代付之增值稅、拆屋費，
    被告未曾持有，至於借款二十二萬元乃二人借貸關係，被告借得即屬該借款之所
    有權人負有債務，並非不法所有；況依自訴狀所載，該筆借款業經被告於八十九
    年一月十八日償畢，足認被告並無不法所有之意圖；而利息乃本金所生之孳息，
    被告無從侵占，均與刑法侵占罪責不符；且就此部分，被告並未受自訴人之委任
    而處理事務，自與刑法背信罪責有間，自訴人認被告成立刑法之侵占、背信罪責
    ，亦屬誤會。
六、綜上觀之，自訴人所為指述既與刑法侵占、詐欺、背信罪之事實有間，且乏積極
    證據證明被告有上開罪嫌，自無從推認被告犯有上開罪責，撥諸首開說明，原依
    法諭知被告無罪之判決。
七、據上論斷，應依刑事訴訟法第三百四十三條、第三百零一條第一項前段，判決如
    主文。
中    華    民  國      九十        年      一       月     三十      日
                                  福建金門地方法院刑事處
                                          法  官  王  增  瑜
右正本證明與原本無異。
如不服本判決，應於判決送達後十日內，向本院提出上訴狀。
                                          書記官  楊  靜  秋
中    華    民    國      九十        年      一       月     三十一    日


司法院資訊處製作；財團法人民間司法改革基金會備份。
